【裁判字號】    98,聲再,311
【裁判日期】    980904
【裁判案由】    違反藥事法等
【裁判全文】
臺灣高等法院刑事裁定                 98年度聲再字第311號
    再審聲請人
    即受判決人  乙○○
                甲○○
上列聲請人因違反藥事法案件，對於本院95年度上更(二)字第659
號，中華民國97年10月31日第二審確定判決（臺灣士林地方法院
85年度訴字第65號，起訴案號：臺灣士林地方檢察署84年度偵字
第9253、8147、8552、741號），聲請再審，本院裁定如下：
    主  文
再審及停止刑罰執行之聲請均駁回。
    理  由
一、聲請再審意旨略以：
（一）行政院衛生署法規會87年1月20日第91次會議記錄，作成
      「由藥政處蒐集其他各國藥典和補充典集收載該鳳梨酵素
      作為認定藥品之依據」之結論，足証本案發生4年後，衛
      生署對於鳳梨酵素是否為「藥品」之法源依據，於內部相
      關單位尚無共識，更遑論一般製造商或經銷商有明確直接
      的認識故意。參酌衛生署於84年6月16日以衛藥字第84024
      620號函移送台北市政府衛生局查處「保力胺－S」及「保
      力胺－SP」產品之經銷保力胺公司時，並無相關之規範或
      制定檢驗方法及規格標準可資依據；而衛生署藥品食物檢
      驗局亦曾針對移送檢驗的「保力胺－S酵素」、「保力胺
      －SP酵素」是否為藥品，因無法得到確信，故於檢驗成績
      書均載明「不予判定」，此有該署藥物食品檢驗局檢驗成
      績書3張足按，身為專業人員之衛生署藥品食物檢驗局對
      於鳳梨酵素之屬性如此保留或含糊以對，又如何認定一般
      平民對此有「藥品」的認識，而以直接故意論責？足證原
      確定判決引用衛生署96年6月20日衛署藥字第09600 20948
      號函認定「保力胺－S及保力胺－SP」產品業經「最終試
      驗報告」即衛生署藥物食品檢驗局檢驗成績，判定藥品，
      顯屬錯誤。
（二）原確定判決引述衛生署所稱之日本、法國、瑞士所出版之
      醫藥品集，其出版單位均屬私人團體，均非各該國之藥典
      或公定之國家處方集，且均未經我國政府「公告」以為補
      充藥事法第6條規定之犯罪構成要件，業經衛生署86年10
      月23日以衛署藥字第86048319號函覆法院明白表示對於藥
      事法第6條所定其他各國藥典之「其他各國，並未經公告
      」本此可知，原確定判決認定衛生署採用其他各國記載
      梨酵素為藥品之藥典或醫藥品集已經依法公告，顯與事實
      不符，則該梨酵素既未公告為藥品，聲請人自無從確知
      為藥品，要無直接故意可言。
（三）台南縣調查站於84年9月11日以勵法字第848278號函請法
      務部調查局，就「保力胺－S」及「保力胺－SP」．產品
      檢驗其成分，函內並明白詢問「保力胺－S」及「保力胺
      －SP」是否屬藥品？經該局第六處於84年9月20日以（84
      ）發技(一)第1784號函覆鑑定結果，並未認定兩者為藥品，
      並於鑑定意見中說明指兩者僅能鑑定為「蛋白質分解酵素
      」或「澱粉酵素」二種成分，且無法對同類酵素作種類上
      之區分，而僅能由酵素之作用功能判定，此二種酵素成分
      係用以增進食物之消化與吸收。據此判定，兩者應屬「食
      品」，並非屬「藥品」，此並有該局第六處84年9月20日
      （84）發技(一)字第1784號函足稽。是聲請人因信其為食品
      而予經銷販賣，原確定判決認定聲請人明知另案被告丙○
      ○製造鳳梨酵素係屬藥品竟予以販賣，而以故意販賣偽藥
      罪相繩，其認定事實顯然有重大錯誤。
（四）酵素係可自由進出口之物品，依規定無需任何簽審要求，
      有81年11月修訂中華民國海關進口稅則進出口貨品分類表
      可稽。另案台南高分院審理製造商丙○○經營「立胺酵素
      工業有限公司」，從事生產鳳梨酵素、木瓜酵素製造、批
      發及進口商貿易業務，領有經濟部於68年2月核發的工廠
      登記證，嗣後核准變更登記為「立胺酵素有限公司」，有
      83年8月29日經濟部公司執照及83年10月8日經濟部工廠登
      記証可稽，足證丙○○係依據經濟部上開核准之公司登記
      證記載之所營事業予以生產製造梨酵素，縱使行銷商保
      立胺公司在前開產品之說明書上宣稱有醫療效能，亦僅屬
      違藥事法第69條非藥物而宣稱醫療效能之規定，要與藥事
      法第68條藥物擴大宣稱醫療效能之規定無涉。此觀製造商
      立胺酵素有限公司向台北高等行政法院以行政院衛生署及
      台北市政府衛生局為共同被告起訴請求確認認定行政院衛
      生署認定鳳梨酵素為藥品及台北市政府衛生局處罰行銷商
      保力胺公司販賣偽藥之行政處分均屬違法之行政訴訟，台
      北市政府衛生局主張「對參加人即行銷保力胺公司所為系
      爭罰鍰處分僅針對廣告物，並非產品本身」等語，即可明
      瞭，此有台北高等行政法院92年12月25日言詞辯論筆錄可
      證。準此，堪認聲請人自始無從確知鳳梨酵素為藥品，要
      無直接故意販賣偽藥的可言。
（五）行政院衛生署於76年7月22日即正式以行政命令公告鳳梨
      酵素製劑為食品添加劑，並未公告為藥品，有該署84年9
      月版「食品衛生法規彙編」第14至17頁可稽，其公告內容
      僅謂「本品可於各類食品中視實際需要適量使用」，至於
      其最高量為何，至今並未公告，有卷附經濟部商品檢驗局
      85年5月1日檢驗生字第2675號簡便行文表可證。參酌最高
      法院95年度台上字第4528號判決，丙○○案之發回意旨對
      於衛生署所稱鳳梨酵素每日之使用劑量88年11月9日衛署
      藥字第88068358號函所載：「日本醫藥品集收載有鳳梨酵
      素之成分，用法用量為一日八萬至十六萬單位，以鳳梨酵
      素為主要成分藥品者，本署曾核准每錠一萬，每日八至十
      六錠不等之藥品許可證，涉案之保力胺一S，依所附產品
      說明書之用法用量及含量，則每日服食量高達39萬單位，
      已超出日本醫藥品集所載鳳梨酵素之量，亦超出上述藥品
      許可證用於治療之量，且宣稱可消炎抗菌、治療胃潰瘍、
      高血壓等醫療效能，故應依藥事法第六條所稱藥品管理」
      等情，亦認依卷附行政院衛生署訂頒之食品添加物使用範
      圍及用量標準所載，關於酵素製劑之使用食品範圍及用量
      標準、限制，乃規定：「可於各類食品中視實際需要適量
      使用」、「限於食品製造或加工必須時使用」，並無限制
      酵素使用量之規定；而經濟部商品檢驗局檢驗處85年5 月
      1日檢驗生字第2675號簡便行文表亦記載：「衛生署及日
      本皆未制定酵素之使用範圍及用量標準」。則前揭行政院
      衛生署88年11月9日衛署藥字第88068358號函所戴之每日
      服食量，其依據為何？可否憑「每日服用量」作為「藥品
      」或「食品」之區別標準？該函是否與行政院衛生署訂頒
      之上引食品添加物使用範圍及用量標準牴觸？業已指出衛
      生署無法自圓其說之矛盾。準此，足認聲請人自始無從確
      知鳳梨酵素為藥品，要無直接故意販賣偽藥之可言。
（六）綜合上述，本案依發見在後之新證據或審判時未經注意之
      證據如所前述，原確定判決對上開非關丙○○案件的文書
      雖存附卷內，但於判決時竟未逐項記載其不予採信之理由
      ，顯然疏未注意斟酌及之，再加上發見在後之新證據均足
      以動搖其判決基礎，故依法聲請再審，並於再審裁判確定
      之前，准予停止執行。
二、按有罪之刑事判決確定後，因發見確實之新證據，足認受有
    罪判決之人應受無罪、免訴、免刑或輕於原判決所認罪名之
    判決者，為受判決人之利益，得聲請再審，刑事訴訟法第42
    0條第1項第6款固定有明文。惟該條款所謂發見確實之新證
    據，係指其就新證據之本身形式上觀察，毋須經調查程序，
    顯然可認為足以動搖原確定之判決者而言（最高法院40年臺
    抗字第2號判例意旨參照）。又所謂「確實之新證據」，係
    指其證據之本身在客觀上可認為真實，不須經過調查，即足
    以動搖原判決，使受刑人得受有利之裁判者而言，若在客觀
    上就其之真實性為如何，尚欠明瞭，非經相當之調查，不能
    辨其真偽，即與確實新證據之「確實」含義不符，自難據為
    聲請再審之理由。再所謂發現新證據，係指該項證據，事實
    審法院於判決前未經發現，不及調查斟酌，至其後始行發現
    者而言，若判決前已經當事人提出或聲請調查之證據，經原
    法院捨棄不採者，即非該條款所謂發現之新證據，不得據為
    聲請再審之原因，茲有最高法院50年台抗字第104號判例、
    70年度台抗字第161號裁定、28年抗字第8號判例意旨參照。
三、經查：
（一）聲請意旨(一)至(三)所指之新證據，即衛生署藥品食物檢驗局
      檢驗成績書3張、衛生署86年10月23日衛署藥字第8604831
      9號函及法務部調查局第六處於84年9月20日以（84）發技
      (一)字第1784函，皆已附於本案卷內，難謂為法院與當事人
      所不知，核與「新證據」之要件不符，難據為再審之理由
      。再者，「『以鳳梨酵素為主成分者』」為藥品」之認定
      ，業據原確定判決於理由欄貳、二、中論述稽詳，聲請意
      旨(一)所指依行政院衛生署法規會87年1月20日第91次會議
      記錄，作成「由藥政處蒐集其他各國藥典和補充典集收載
      該鳳梨酵素作為認定藥品之依據」之結論，縱聲請人所言
      屬實，亦不足以動搖原確定判決。又聲請意旨(四)所指之中
      華民國海關進口稅則進出口貨品分類表，係法規之內容自
      為法院所明知，非迨判決後始行發現，縱原審未經注意或
      未予參酌採用，乃別一問題，其既非為法院所不知，迨判
      決後始行發現，即與確實新證據之「新證據」要件不符，
      至聲請人所附呈之83年8月29日經濟部公司執照及83年10
      月8日經濟部工廠登記證，業據原確定判決於理由欄貳、
      二、（五）中說明，即非該條款所謂發見之新證據，自不
      得據為聲請再審之原因；此外，台北市政府衛生局於台北
      高等行政法院92年12月25日言詞辯論庭中主張「對參加人
      即行銷保力胺公司所為系爭罰鍰處分僅針對廣告物，並非
      產品本身」等語，係在說明衛生局處罰客體為「廣告物」
      ，無法如聲請人所言引申為對產品不罰或產品合法之解釋
      ，是縱聲請人所言屬實，亦不足以動搖原確定判決。聲請
      意旨(五)部分，依食品衛生管理法第3條規定，所謂食品添
      加物，係指食品之製造、加工、調配、包裝、運送、貯存
      等過程中用以著色、調味、防腐、漂白、乳化、增加香味
      、安定品質、促進發酵、增加稠度、增加營養、防止氧化
      或其他用途而添加或接觸於食品之物質。是故食品添加物
      之使用，為使食品之本體達物一定目的而為附加，食品添
      加物並非食品主要之成份及主體，是縱衛生署未制定酵素
      之使用範圍及用量標準，亦不能違其為「添加物」之本質
      ，反觀聲請人販賣「保力胺-S」酵素，係以鳳梨酵素為主
      要成份，且指示購買者用法用量，並非以食品添加物之屬
      性為之，而係販賣「包裝為成品，其上載有用法、用量及
      宣稱療效」之鳳梨酵素，是縱聲請人所言屬實，亦不足以
      動搖原確定判決。
四、綜上，本件聲請人所舉聲請再審之理由，核與刑事訴訟法第
    420條第1項第6款所定「確實新證據」之要件不符，應認為
    無再審理由，其聲請應予駁回，其停止刑罰執行之聲請，即
    屬不能准許，應併駁回。
據上論斷，應依刑事訴訟法第434條第1項，裁定如主文。
中    華    民    國    98    年    9    月     4     日
                    刑事第一庭審判長法  官  葉騰瑞
                                    法  官  王炳梁
                                    法  官  莊明彰
以上正本證明與原本無異。
如不服本裁定，應於收受送達後五日內向本院提出抗告狀。
                                    書記官  王韻雅
中    華    民    國    98    年    9     月    4     日


司法院資訊處製作；財團法人民間司法改革基金會備份。
